【裁判字號】    99,訴,492
【裁判日期】    990929
【裁判案由】    強盜
【裁判全文】
臺灣臺北地方法院刑事判決               99年度訴字第492號
公  訴  人  臺灣臺北地方法院檢察署檢察官
被      告  乙○○
選任辯護人  呂翊丞律師
上列被告因強盜案件，經檢察官提起公訴（99年度偵字第6642號
），本院判決如下：
    主  文
乙○○意圖為自己不法之所有，攜帶兇器，以強暴至使不能抗拒
，而取他人之物，未遂，處有期徒刑年拾月。扣案水果刀壹支
沒收。
    事  實
一、乙○○因缺錢花用，竟意圖為自己不法之所有，基於攜帶兇
    器強盜他人財物之犯意，預先以黑色口罩遮掩其騎乘之車牌
    號碼CYM-936號機車車牌，頭戴全罩式安全帽，遮掩其身分
    ，並於隨身包包內放置其所有可供兇器使用之水果刀1支，
    即於民國99年3月10日上午8時26分許，至臺北市○○區○○
    街173號漢中郵局二支局前，坐在上開CYM-936號機車上等候
    ，於同日上午8時27分許，甲○○至上開郵局自動櫃員機操
    作提領款項，乙○○見狀即取出水果刀1支，趁甲○○專心
    操作自動櫃員機之際，自後以左手勾勒住甲○○之肩頸，右
    手持上開水果刀抵住甲○○之頸部，以此強暴方式至使甲○
    ○不能抗拒，並喝令甲○○「將錢全部領出來」，甲○○不
    從，與乙○○發生拉扯，甲○○即以手抓住水果刀並將乙○
    ○過肩摔後壓制在地，大聲呼喊「搶劫」，適路人協助，並
    臺北市政府警察局保安大隊第二中隊員警巡邏路過，當場逮
    捕乙○○，並扣得上開水果刀1支，而未能得逞。
二、案經甲○○訴由臺北市政府警察局萬華分局報告臺灣臺北地
    方法院檢察署檢察官偵查起訴。
    理  由
甲、程序部分：
一、按被告以外之人於審判外之言詞或書面陳述，除法律有規定
    者外，不得作為證據。又被告以外之人於審判外之陳述，雖
    不符前4條之規定，而經當事人於審判程序同意作為證據，
    法院審酌該言詞陳述或書面陳述作成時之情況，認為適當者
    ，亦得為證據。當事人、代理人或辯護人於法院調查證據時
    ，知有第159條第1項不得為證據之情形，而未於言詞辯論終
    結前聲明異議者，視為有前項之同意。刑事訴訟法第159條
    第1項、第159條之5定有明文。
二、查告訴人甲○○於檢察官訊問之具結筆錄；臺北市政府警察
    局保安警察大隊自願受搜索同意書、臺北市政府警察局保安
    大隊第二中隊搜索扣押筆錄、扣押物品目錄表、扣押物品收
    據、車籍查詢-基本資料詳細畫面、新光吳火獅紀念醫院診
    斷證明書、國立臺灣大學醫學院附設醫院99年8月16日校附
    醫精字第0994700125號函文及所附精神鑑定報告書各1份，
    均為被告乙○○以外之人於審判外之言詞及書面陳述，惟被
    告及檢察官於本院審理時或同意作為證據，或迄言詞辯論終
    結前均未聲明異議，本院揆諸前開法條規定，並審酌前開言
    詞及書面陳述作成時之情況，認為適當，自得作為證據，合
    先敘明。
乙、實體部分：
一、訊據被告固坦承其以黑色口罩照住CYM-936號機車車牌號碼
    ，頭戴全罩式安全帽，手持水果刀架住告訴人，並向告訴人
    稱「把錢全部領出來」之行為，惟矢口否認有何攜帶兇器強
    盜未遂之犯行，辯稱：其並非有意強盜或使告訴人受傷，否
    則不會僅持水果刀，且其旋遭告訴人過肩摔壓制在地，顯見
    告訴人並無因此不能抗拒之情，應不構成強盜罪云云。經查
    ：
    (一)被告預先以黑色口罩遮掩其騎乘之車牌號碼CYM-936號機
      車後車牌，頭戴全罩式安全帽，並於隨身包包內放置水果
      刀1支，於99年3月10日上午8時26分許，至臺北市○○區
      ○○街173號漢中郵局二支局前，坐在上開CYM-936號機車
      上等候，於同日上午8時27分許，告訴人至上開郵局自動
      櫃員機操作提領款項，被告見狀即取出水果刀1支，趁告
      訴人專心操作自動櫃員機之際，自後以左手勾勒住告訴人
      之肩頸，右手持上開水果刀抵住告訴人之頸部，並喝令告
      訴人「將錢全部領出來」，告訴人與被告發生拉扯，以手
      抓住水果刀並將被告過肩摔後壓制在地，大聲呼喊「搶劫
      」，經路人協助，及臺北市政府警察局保安大隊第二中隊
      員警巡邏路過，當場逮捕被告，並扣得上開水果刀1支之
      事實，業據告訴人於99年3月15日檢察官訊問及本院99年9
      月15日審理時具結證述明確（偵卷第65頁、本院卷第124
      頁），並有臺北市政府警察局保安警察大隊自願受搜索同
      意書、臺北市政府警察局保安大隊第二中隊搜索扣押筆錄
      、扣押物品目錄表、扣押物品收據、蒐證照片、監視器翻
      拍照片、車籍查詢-基本資料詳細畫面各1份（偵卷第19至
      41頁）附卷可憑，復為被告所坦認（本院卷第9頁背面）
      在卷，堪以認定。
    (二)按強盜罪之所謂「不能抗拒」，係指行為人所為之強暴、
      脅迫等不法行為，就當時之具體事實，予以客觀之判斷，
      足使被害人身體上或精神上達於不能或顯難抗拒之程度而
      言。至施用之威嚇手段，客觀上是否足以壓抑被害人之意
      思自由，應依一般人在同一情況下，其意思自由是否因此
      受壓制為斷，不以被害人之主觀意思為準，最高法院94年
      度台上字第2266號、87年度台上字第3705號判決意旨可資
      參照。次按刑法第328條強盜取財罪所稱「至使不能抗拒
      」云云，現實例採客觀說，認為祇須行為人行為之性質及
      當時存在之具體情狀，可資抑制被害人之抗拒者，即克相
      當，至被害人實際上有未抗拒，則非所問。茲歹徒既以手
      勒住被害人之頸部，欲強劫財物，其在客觀上不能謂未至
      不能抗拒之程度，縱被害人乘隙猛撥其手而逸，致使之強
      劫未逞，亦無解於強盜未遂之刑責，司法院（78）廳刑一
      字第1692號見解亦可參考。本件被告雖辯稱其行為尚未使
      告訴人達不能抗拒云云，惟查被告係以水果刀架在告訴人
      頸部方式要求告訴人把錢全部領出來交給被告乙情，業據
      告訴人於檢察官訊問及本院審理時具結指述（偵卷第65頁
      、本院卷第124頁）甚明，並有監視器翻拍照片（偵卷第
      34 至36頁）附卷及水果刀1支扣案可憑。觀諸該水果刀刀
      刃雖非長，但其刀刃鋒利足以傷人，有水果刀之照片1紙
      （偵卷第28頁）在卷可考。被告係持水果刀以刀刃架在告
      訴人頸部，而頸部係人體最脆弱之部位，如刀刃揮舞即有
      割傷頸動脈造成大量出血之可能，一般人面臨此情況時多
      不敢輕舉妄動，是其手段在客觀上應足以壓制一般被害人
      之意思自由，而至使無法抗拒甚明。至本案告訴人係因其
      眼角餘光看到是水果刀，認為有機會反抗，且告訴人學過
      柔道，才懂得以過肩摔之方式壓制被告（本院卷第124頁
      背面），核屬告訴人個人主觀之情狀，非謂本案告訴人得
      以反抗壓制被告，而得據以反推被告之手段未達使告訴人
      無法抗拒，是被告上開辯解不足採信。
    (三)末被告雖抗辯其精神狀況異於常人云云，惟經本院送國立
      臺灣大學醫學院附設醫院精神鑑定後，認被告於98年至99
      年間及現在之精神診斷為(1)精神官能性憂鬱症，無法排除
      重度憂鬱症之可能性，與(2)失眠疾患。其病徵主要包括情
      緒起伏、焦慮、思考遲滯、胃口減低及失眠。雖被告稱有
      幻聽之情形，但未對其情緒、行為、邏輯判斷有顯著影響
      ，被告於99年3月10日犯案時之精神狀況，應未因精神疾
      病之精神病理表現或藥物副作用而影響心智能力，致不能
      辨識其行為違法或欠缺依其辨識而行為之能力，亦未有因
      前揭原因致上開能力顯著減低之情形，有99年8月16日校
      附醫精字第0994700125號函文及所附精神鑑定報告書1份
      （本院卷第100至108頁）在卷可考。而觀諸其於下手實施
      強盜行為之時，尚知悉先以口罩遮住車牌遮掩身份，且頭
      戴安全帽避免遭他人辨識其面貌，復坐在機車上自後觀察
      等待被害人前來，再以預藏之水果刀抵住告訴人頸部而強
      盜，均顯現其行為時應有相當認知及辨識能力。是其辯稱
      其精神狀況異於常人云云，並不可採，亦無從據以減輕其
      刑，併此敘明。
    (四)綜上，本案事證明確，被告攜帶兇器加重強盜未遂之犯行
      堪以認定，應依法論科。
二、論罪科刑之理由：
    (一)查水果刀係金屬製品，質硬而形尖，刀口非常銳利，如持
      以揮舞，客觀上足對人之身體、生命構成威脅，自屬兇器
      之一種。又被告持水果刀之兇器抵住告訴人之頸部，喝令
      告訴人提領財物交付，其使用之上開強暴手段，均已達使
      告訴人無法抗拒之程度甚明。
    (二)是核被告所為，係犯刑法第328條第4項強盜未遂罪，而有
      同法第321條第1項第3款攜帶兇器之加重處罰情形，應論
      以同法第330條第2項、第1項之加重強盜未遂罪。至公訴
      人認為告訴人在此過程中受有前頸3.5公分切割傷及右膝
      挫傷等傷害，有新光吳火獅紀念醫院乙種診斷證明書可按
      ，認為被告另涉犯傷害罪嫌。惟查告訴人於本院99年9月
      15 日審理時具結證稱：「（問：脖子上所受的傷害，是
      被告拿刀架在你脖子上面所造成，還是你們拉扯時，被告
      拿刀造成的傷害？）我不曉得是怎麼造成的，被告刀子架
      在我脖子上時，我還沒有感覺，在跟被告拉扯過肩摔時，
      可能有劃到，把她制伏到地上時，還不知道有傷，是到警
      察局問案的時候，才發現脖子上有傷。」（本院卷第124
      頁）等語，是告訴人本身亦無法確定其頸部何時遭水果刀
      劃傷，參以其頸部切割傷雖長達3.5公分，但刀傷僅及表
      皮（偵卷第27頁），如被告係故意割傷告訴人，傷勢應非
      僅如此，況且依現場監視錄影畫面（偵卷第35至36頁）所
      示，被告以水果刀架住告訴人後，旋與告訴人發生扭打倒
      地，是告訴人頸部之傷勢極有可能係於被告與告訴人拉扯
      時所不慎劃傷，而非被告故意所致。按強姦強盜等暴行致
      普通傷害者，除有傷害故意應分別情形依總則數罪併罰或
      從一重處斷外，概認為強暴當然之結果，不予論罪，最高
      法院24年度決議意旨可參。是被告上開持水果刀架住告訴
      人頸部，因拉扯間不慎致告訴人頸部受傷，既難認係另基
      於傷害故意而為，應為被告持水果刀以強暴方式取財之當
      然結果，按前所述，不另論罪，附此說明。
    (三)被告攜帶水果刀1把，架住告訴人頸部並喝令其提領財物
      交付，已著手為加重強盜犯行，惟因告訴人反抗而遭壓制
      ，未及強盜財物得逞，核屬未遂，應依法減輕其刑。
    (四)爰審酌被告並無構成累犯之前案紀錄，有臺灣高等法院被
      告前案紀錄表1份在卷，其年輕力壯，卻不思努力工作，
      反而因貪圖財物，經以口罩遮掩車牌並頭戴安全帽隱藏面
      目後，持很可能在強盜過程中殺傷被害人之銳利兇器水果
      刀，且以自後持刀抵住人身脆弱且為致命部分之頸部方式
      ，趁告訴人提領款項之際下手強盜，及犯後未能坦承全部
      犯行，難認有悔改之意，及考量其行為時雖無因精神疾病
      致不能辨識其行為違法或欠缺依其辨識而行為之能力，亦
      未有因前揭原因致上開能力顯著減低之情形，但其確實在
      精神科就診，精神狀況不佳，有楊孟達身心精神科診所中
      文病歷摘要及診療紀錄各1份（本院卷第40頁、第43至56
      頁）在卷可考等犯罪之動機、目的、手段及所造成之損害
      等一切情狀，量處如主文所示之刑。
    (五)末查扣案水果刀1支為被告所有且供本案強盜犯罪之用，
      應予沒收。
三、據上論斷，應依刑事訴訟法第299條第1項前段，刑法第330
    條第2項、第1項、第25條第2項、第38條第1項第2款，判決
    如主文。
本案經檢察官高維駿到庭執行職務
中    華    民    國    99    年    9     月    29    日
                  刑事第十三庭  審判長法  官  許泰誠

                                      法  官  林瑋桓
                                      法  官  李貞瑩
以上正本證明與原本無異。
如不服本判決應於收受送達後10日內向本院提出上訴書狀，並應
敘述具體理由；其未敘述上訴理由者，應於上訴期間屆滿後20日
內向本院補提理由書（均須按他造當事人之人數附繕）「切勿逕
送上級法院」。
                                      書記官  陳鳳瀴
中    華    民    國    99    年    9     月    29    日
附錄本案論罪科刑法條
中華民國刑法第330條（加重強盜罪）
犯強盜罪而有第 321 條第 1 項各款情形之一者，處 7 年以上
有期徒刑。
前項之未遂犯罰之。

司法院資訊處製作；財團法人民間司法改革基金會備份。
